臺灣士林地方法院民事判決
109年度訴字第639號
原      告  甲○○  

訴訟代理人  李德正律師
複代理人    廖乃慶律師
被      告  財政部國有財產署

法定代理人  丁○○  
訴訟代理人  乙○○  
複代理人    吳嘉榮律師
參  加  人  臺北市政府工務局水利工程處

法定代理人  丙○○  
訴訟代理人  黃旭田律師
            侯宜諮律師
上列當事人間請求確認所有權存在等事件，本院於民國110年12
月20日言詞辯論終結，判決如下：
    主      文
一、確認坐落臺北市○○區○○段○○段○○○地號土地，其中應有部分
    肆分之壹為原告及其餘李水升之繼承人公同共有。
二、被告應將坐落臺北市○○區○○段○○段○○○地號土地於民國九十
    六年十二月十七日以「第一次登記」為登記原因之所有權登
    記其中應有部分肆分之壹予以塗銷。
三、確認坐落臺北市○○區○○段○○段○○○地號土地，其中應有部分
    肆分之壹為原告及其餘李水升之繼承人公同共有。
四、被告應將坐落臺北市○○區○○段○○段○○○地號土地於民國九十
    六年十二月十七日以「第一次登記」為登記原因之所有權登
    記其中應有部分肆分之壹予以塗銷。
五、確認坐落臺北市○○區○○段○○段○○○地號土地，其中應有部分
    肆分之壹為原告及其餘李水升之繼承人公同共有。
六、被告應將坐落臺北市○○區○○段○○段○○○地號土地於民國九十
    六年十二月二十九日以「第一次登記」為登記原因之所有權
    登記其中應有部分肆分之壹予以塗銷。
七、確認坐落臺北市○○區○○段○○段○○○○○地號土地，其中應有部
    分肆分之壹為原告及其餘李水升之繼承人公同共有。
八、被告應將坐落臺北市○○區○○段○○段○○○○○地號土地於民國九
    十六年十二月二十九日以「第一次登記」為登記原因之所有
    權登記其中應有部分肆分之壹予以塗銷。
九、訴訟費用由被告負擔。
十、參加費用由參加人負擔。　　
    事實及理由
壹、程序方面：
一、本件原告及被告具當事人適格：
　㈠按積極確認之訴，祇需主張權利之存在者對於否認其主張者
    提起，當事人即為適格（最高法院60年台上字第4816號判決
    意旨參照）。蓋確認之訴，其訴訟性質及目的，僅在就既存
    之權利狀態或法律關係之歸屬、存在或成立與否，而對當事
    人間之爭執以判決加以澄清，既無創設效力，亦非就訴訟標
    的之權利為處分，祇須以有即受確認判決之法律上利益者為
    原告，其當事人即為適格。本件原告主張坐落臺北市○○區○○
    段○○段○000○000○000○00000地號土地（下分稱各地號土地、
    合稱系爭土地）為原告及其餘李水升之繼承人公同共有，對
    否認原告此項主張之被告請求確認上開權利存在，其當事人
    即為適格，殊無應以共有人全體為原告之必要，尤不生該訴
    訟標的對於土地共有人全體必須合一確定之問題，原告及參
    加人主張應以系爭土地全體共有人為原告，當事人始為適格
    ，尚有誤會。
　㈡按財政部設國有財產局（民國102年1月1日改制為國有財產署
    ），承辦國有財產之取得、保管、使用、收益及處分事務，
    此觀國有財產法第1條及第9條第2項之規定自明。準此，凡
    因有關國有財產之處分涉訟者，除別有規定外，應以國有財
    產署為原告或被告，其當事人之適格始能謂無欠缺。至受撥
    用國有財產之管理機關，就該國有財產固有使用權，對無權
    占用國有土地之人，得代表國家為保存行為之行使，請求返
    還該被占用之國有財產，惟如涉及國有財產之得、喪、變更
    之訴訟，單純之管理機關並無訴訟實施權（最高法院107年
    度台上字第1871號判決意旨參照）。查系爭土地目前登記為
    國有土地，543、544地號土地由參加人為管理機關，545、5
    45-1地號土地則由被告為管理機關，有土地登記謄本在卷可
    稽（見本院卷二第380至383頁），原告請求塗銷國有土地之
    所有權登記，涉及國有財產之得、喪、變更，自應以國有財
    產署為被告，始為適格，被告辯稱原告就543、544地號土地
    應以系爭土地之管理機關即參加人為被告云云，亦非足採。
二、原告提起本件訴訟具有確認利益：
　　按確認法律關係之訴，非原告有即受確認判決之法律上利益
    者，不得提起之，民事訴訟法第247條第1項前段定有明文。
    所謂即受確認判決之法律上利益，係指因法律關係之存否不
    明確，致原告在私法上之地位有受侵害之危險，而此項危險
    得以對於被告之確認判決除去之者而言（最高法院42年台上
    字第1031號裁判要旨參照）。經查，原告主張其為系爭土地
    公同共有人之一，為被告所否認，亦即原告法律上地位有不
    安之狀態存在，且此不安狀態得以確認判決加以除去，揆諸
    上開說明，原告有即受確認判決之法律上利益，其提起本件
    確認之訴，於法尚無不合。
貳、實體方面：
一、原告起訴主張：緣原告之先祖即訴外人李水升係日治時期坐
    落溪洲底段溪洲底小段228番地（下稱系爭番地）所有權人
    ，權利範圍1/4，系爭番地於21年間因坍沒入河而辦竣抹消
    登記。迄至96年間始浮覆，經地政機關重新編為臺北市○○區
    ○○段○○段000○000地號土地，嗣544地號土地分割出545地號
    土地，545地號土地再分割出545-1地號土地，則系爭土地已
    當然回復為原告及其餘李水升之繼承人公同共有。然543、5
    44地號土地卻於96年12月17日以第一次登記為原因，登記為
    國有土地，現由參加人管理；545、545-1地號土地亦於96年
    12月29日以第一次登記為原因，登記為國有土地，現由被告
    管理。爰依民法第767條、第828條準用第821條等規定，訴
    請確認系爭土地為原告及其餘李水升之繼承人公同共有，並
    請求被告塗銷前開所有權登記等語，並聲明：如主文第1至8
    項所示。
二、被告及參加人抗辯：
　㈠系爭土地經臺北市政府公告為淡水河之河川區域，現仍供作
    堤防及防汛公共設施使用，自日治時期辦理抹消登記至今，
    尚未經河川管理機關劃出河川區域外，仍屬尚未浮覆之土地
    ，無從回復其所有權；系爭土地因天然變遷成為湖澤或水道
    時，其所有權既視為消滅，於臺灣光復後當然屬於國有土地
    ，不得無視國有登記而當然回復其所有權。系爭土地縱已浮
    覆回復原狀，原告仍應申請地政機關辦理土地所有權第一次
    登記，其於系爭土地登記為國有後，始請求塗銷國有登記，
    自無保護之必要。
　㈡原告自臺北市政府以79年3月6日79府工養字第00000000號公
    告「社子島防潮堤加高工程堤線樁位公告圖」起，遲至110
    年始提起本件訴訟，其回復請求權業已罹於15年之時效而消
    滅。
　㈢縱使系爭土地業已浮覆，然經參加人施作堤防公共設施，迄
    今已逾20餘年，被告自得主張中華民國依民法第769條規定
    時效取得系爭土地之所有權。
　㈣聲明：駁回原告之訴。
三、得心證之理由：
　㈠原告主張訴外人李水升係日治時期系爭番地所有權人，權利
    範圍1/4；系爭番地於21年間因坍沒入河而辦竣抹消登記，
    至96年間浮覆，並經地政機關重新編為臺北市○○區○○段○○段
    000○000地號土地，嗣544地號土地分割出545地號土地，545
    地號土地再分割出545-1地號土地；543、544地號土地於96
    年12月17日以第一次登記為原因，登記為國有土地，現由參
    加人管理；545、545-1地號土地於96年12月29日以第一次登
    記為原因，登記為國有土地，現由被告管理；原告為李水升
    繼承人之一等情，業據原告提出李水升繼承系統表、
　　戶籍謄本等件為證（見本院卷一第44至82頁），並有臺北市
    士林地政事務所110年11月22日北市士地登字第1107020943
    號函及該函檢送之臺北市○○○○○○區○○地○○○○地號對照表、系
    爭番地及系爭土地登記簿謄本在卷可稽（見本院卷二第362
    至383頁），前開事實且為被告所不爭執（見本院卷一第170
    至171頁），應堪信為真實。
　㈡系爭土地業已浮覆而回復原狀，原土地所有權人得主張回復
    其所有權：
　⒈按土地法第12條第1項、第2項規定：「私有土地，因天然變
    遷成為湖澤或可通運之水道時，其所有權視為消滅；前項土
    地回復原狀時，經原所有權人證明為其原有者，仍回復其所
    有權」。所謂私有土地因成為公共需用之湖澤或可通運之水
    道，其所有權視為消滅，僅係擬制消滅，該土地回復原狀時
    ，依同條第2項之規定，原土地所有人之所有權當然回復，
    無待申請地政機關核准；至同項所稱「經原所有權人證明為
    其原有」，乃行政程序申請所需之證明方法，不因之影響其
    實體上權利（最高法院108年度台上字第1597號、107年度台
    上字第601號判決意旨、103年度第9次民事庭會議決議參照
    ）。所謂回復原狀，係指湖澤或河水因天然或人為原因退去
    ，土地實際重新浮現之意。經查：系爭土地前因成為河川敷
    地而辦理抹消登記，嗣分別於96年12月17日、96年12月29日
    以第一次登記為原因辦理所有權登記為國有土地，並經臺北
    市政府102年2月21日府工水字第10260285301號函公告為淡
    水河（自關渡大橋至新店溪匯流口右岸）河川區域，目前供
    作堤防及防汛公共設施使用等情，為被告自承在卷（見本院
    卷一第173頁），足見系爭土地物理上確已浮覆甚明，符合
    土地法第12條第2項所定「回復原狀」之情形無訛。
  ⒉被告雖辯稱：系爭土地為堤防設施，迄未經主管機關臺北市
    政府公告劃出河川區域外，並未脫離水道狀態，仍屬未浮覆
    之土地，原土地所有權人之權利尚未回復云云，惟按河川管
    理辦法係為河川整治之規劃與施設、河防安全檢查與養護、
    河川防洪與搶險、河川區域之劃定與核定公告、使用管理及
    其他應遵行事項而制定發布，此觀水利法第78條之2及河川
    管理辦法第1條、第3條規定自明。而土地是否因天然變遷或
    成為湖澤或可通運之水道而所有權視為消滅，消滅後是否浮
    覆回復原狀而所有權回復等事項，攸關土地所有權之消滅與
    回復，非屬河川管理事項，應以地政機關之公告為準。參以
    河川管理辦法第7條第2項規定：「前項公告劃入河川區域內
    之公私有土地在未經變更公告劃出前，管理機關應依本法及
    本辦法相關規定限制其使用」，可知河川區域內並非不得存
    有公私有土地，僅指河川區域應受該辦法之規範，限制其使
    用而已，是系爭土地現雖為河川區域內，仍無礙其為所有權
    之客體，既已浮覆，原土地所有人之權利當然回復，不待請
    求地政機關核准為回復登記，是被告前揭所辯，尚非足採。
　㈢原告提起本訴有權利保護之必要：
　⒈按直轄市或縣（市）地政機關接受聲請或囑託登記之件，經
    審查證明無誤，應即公告之，其公告不得少於15日；又土地
    權利關係人，在前條公告期間內，如有異議，得向該管直轄
    市或縣（市）地政機關以書面提出，並應附具證明文件，因
    前項異議而生土地權利爭執時，應由該管直轄市或縣（市）
    地政機關予以調處，不服調處者，應於接到調處通知後15日
    內，向司法機關訴請處理，逾期不起訴者，依原調處結果辦
    理之，土地法第55條第1項、第58條第1項、第59條第1項、
    第2項分別定有明文。是土地權利關係人，在土地法第58條
    公告期間內，如對地政機關就土地權利之登記公告有異議者
    ，應由地政機關予以調處，不服調處者，應於接到調處通知
    後15日內，向司法機關訴請處理，逾期不起訴者，始依原調
    處結果辦理之。
  ⒉被告雖辯稱：系爭土地縱已浮覆回復原狀，原告卻未申請地
    政機關辦理土地所有權第一次登記，嗣經地政機關公告期滿
    無人異議，始辦理國有土地登記，符合土地總登記之要件，
    原告不得訴請塗銷，亦不得予以變更，其提起本件訴訟無權
    利保護之必要云云。惟查：被告並未舉證證明本件曾由地政
    機關依上開規定進行調處，並將調處結果送達原告，且原告
    未於接到調處通知後15日內起訴等情事，核與土地法第59條
    第2項之規定有間，已難認原告無起訴之利益；況臺灣光復
    後，政府辦理之土地總登記，其目的在整理地籍，僅為地政
    機關清查土地之一種程序，與物權登記無關，並不影響光復
    前原權利人依當時法令已取得之物權。系爭番地於日治時期
    登記為原告之被繼承人李水升所有，權利範圍1/4，因成為
    河川敷地而辦理抹消登記，所有權僅擬制消滅，當系爭番地
    浮覆而回復原狀時，原土地所有人之所有權當然回復，無待
    申請地政機關核准，嗣後辦理所有權登記，僅係依土地法規
    定之登記程序辦理登記而已，與是否取得所有權無涉，是被
    告前揭所辯，洵非可採。
  ㈣原告本件請求權尚未罹於15年之時效而消滅：　　　　　
　　按已登記不動產所有人之回復請求權或除去妨害請求權，依
    其性質，無民法第125條消滅時效規定之適用（司法院大法
    官釋字第107、164號解釋意旨參照）。所謂已登記之不動產
    ，無消滅時效之適用，其登記應係指依吾國法令所為之登記
    而言，日治時期依日本國法令所完成之不動產登記不在此列
    。是真正所有人如未依我國土地法及土地登記規則，於土地
    登記簿登記為所有人，縱於日治時期登記為所有人，該真正
    所有人之物上請求權仍有消滅時效規定之適用，應自登記為
    國有後因15年間不行使而消滅。經查，系爭土地分別於96年
    12月17日、96年12月29日經地政機關辦理第一次登記為國有
    土地，原告之所有權係於斯時起遭受妨害，是其於109年4月
    24日提起本件訴訟（見本院卷一第12頁收狀戳章日期），尚
    未罹於15年消滅時效期間，被告辯稱原告上開請求權已罹於
    時效而消滅云云，自非可採。
　㈤中華民國並未時效取得系爭土地之所有權：
　　按時效取得不動產所有權者，必須以所有之意思，占有他人
    未登記不動產為其要件，此觀民法第769條、第770條規定甚
    明。被告自承系爭土地分別於96年12月17日、96年12月29日
    登記為國有，係依土地法第57條規定，以系爭土地為權屬未
    定之土地，經公告徵求異議後，辦理第一次所有權登記為中
    華民國所有（見本院卷一第178頁），是以在此之前，顯非
    以行使所有權之意思而為占有，無從認為係依民法第769條
    時效取得之規定而辦理所有權登記，是被告辯稱系爭土地經
    參加人施作堤防公共設施已逾20餘年，得依民法第769條規
    定主張時效取得系爭土地之所有權云云，亦無可採。
  ㈥按所有人對於妨害其所有權者，得請求除去之；各共有人對
    於第三人，得就共有物之全部為本於所有權之請求。前開規
    定，於公同共有準用之。民法第767條第1項中段、第821條
    前段、第828條第2項分別定有明文。系爭土地之所有權，已
    自動回復為李水升之繼承人公同共有，則被告就系爭土地所
    為以第一次登記為登記原因之所有權登記，自屬妨害原告與
    李水升其餘繼承人之所有權。準此，原告依前揭法條規定，
    訴請確認系爭土地為原告及其餘李水升之繼承人公同共有，
    並請求被告塗銷系爭土地所有權登記，為有理由，應予准許
    。
四、本件事證已臻明確，兩造所提其餘攻擊防禦方法及證據，經
    本院審酌後，核與本件判決結果不生影響，爰不一一論述，
    附此敘明。
五、訴訟費用負擔之依據：民事訴訟法第78條。　　
中　　華　　民　　國　　110 　年　　12　　月　　30　　日
                  民事第二庭  法  官  陳菊珍
以上正本係照原本作成。
如對本判決上訴，應於判決送達後20日內向本院提出上訴狀，若
委任律師提起上訴者，應一併繳納上訴審裁判費，否則本院得不
命補正逕行駁回上訴。
中　　華　　民　　國　　110 　年　　12　　月　　30　　日
                              書記官  張淑敏